【裁判字號】    97,台上,4407
【裁判日期】    970911
【裁判案由】    違反毒品危害防制條例
【裁判全文】
最高法院刑事判決            九十七年度台上字第四四０七號
上  訴  人  甲○○
選任辯護人  陳正旻律師
上列上訴人因違反毒品危害防制條例案件，不服台灣高等法院中
華民國九十七年七月三日第二審更審判決（九十七年度重上更(四)
字第三號，起訴案號：台灣宜蘭地方法院檢察署九十三年度偵字
第二二八０號），提起上訴，本院判決如下：
    主  文
原判決撤銷，發回台灣高等法院。
    理  由
本件原判決撤銷第一審關於連續販賣第一級毒品部分之科刑判決
，改判仍依想像競合犯規定，從一重論上訴人甲○○以連續販賣
第一級毒品（累犯）罪，量處有期徒刑捌年，併諭知相關之從刑
；固非無見。
惟查：(一)、依法應於審判期日調查之證據雖已調查，而其內容未
明瞭者，即與未經調查無異，如遽行判決，仍屬應於審判期日調
查之證據而未予調查，尚不得遽對被告為有利或不利之認定。又
一行為而觸犯數罪名，或犯一罪而其方法或結果之行為犯他罪名
者，依刑法第五十五條規定，應從一重處斷。另連續數行為而犯
同一之罪名者，以一罪論，民國九十五年七月一日修正施行前（
下稱修正前）刑法第五十六條亦定有明文。至於刑法第五十條所
定應予併合處罰者，則以裁判確定前犯數罪者為限，此所謂數罪
，係指各罪均能獨立，而無修正前刑法第五十五條或第五十六條
所定裁判上一罪之情形而言。因此，想像競合犯、牽連犯或連續
犯之裁判上一罪，倘遇有競合時，如行為人之數行為所犯數罪，
具有連續關係，又有想像競合或牽連關係之重疊法律現象，則連
續犯罪之一部，既與他罪競合或牽連，自應包括的先將全部之連
續各行為論以一罪，再按想像競合或牽連犯之例，從一重處斷，
不得以數罪併合處罰之。第一審判決附表一編號六（即原判決附
表一編號四）部分，既認上訴人於九十三年六月中旬，在宜蘭縣
宜蘭市宜蘭運動公園火車古蹟處，以第二級毒品安非他命一包新
台幣（下同）二千元，第一級毒品海洛因一包四千元之價格，同
時販賣安非他命及海洛因各一包與魏雅玉，係一行為觸犯數罪名
，為想像競合犯，而就該部分從一重以販賣第一級毒品罪處斷（
見第一審判決第七頁第七至十行）。乃第一審判決又將上訴人如
其附表一至九所示，即上訴人先後多次販賣第一級毒品及販賣第
二級毒品犯行，依連續犯分別論以連續販賣第一級毒品及連續販
賣第二級毒品罪，並將上開二罪併合處罰，其法律之適用及所為
論述說明已有可議。原審就第一審判決前揭法律之適用及所為之
論述說明是否有當，或是否應依刑法修正前第五十五條規定論以
想像競合犯；又上訴人嗣僅撤回第一審判決關於連續販賣第二級
毒品部分之上訴（見九十三年度上訴字第三四四七號卷第六十二
頁），是否發生撤回之效力（或因係想像競合犯，對於裁判上一
罪之重罪即連續販賣第一級毒品部分既未撤回上訴，不生撤回之
效力）；再茍認第一審關於連續販賣第二級毒品部分之判決已撤
回上訴確定，其與上訴人前開販賣第一級毒品罪部分有無關聯等
情，未詳予調查釐清論述明白。逕認上訴人如原判決附表一編號
四所示犯行部分，係以一行為同時販賣第一級毒品海洛因及第二
級毒品安非他命，觸犯構成要件不同之罪名，為想像競合犯，應
從一重之販賣第一級毒品罪論處；上訴人先後多次販賣第一級毒
品海洛因之犯行，其時間緊接，方法相同，觸犯構成要件相同之
罪，顯係基於概括犯意而為之，應依（行為時）連續犯之規定論
以一罪（見原判決第二二頁第十七至二十五行）等情，其查證未
盡，遽行判決，尚嫌速斷。(二)、原判決理由參第一段之(五)謂「被
告（上訴人）於警詢時供述：其向陳振森購買毒品之價格為，海
洛因一錢（新台幣）一萬六千元，乍看之下，似無價差利潤。惟
參諸被告於警詢時供述：『（問：你的毒品都是向何人購買？）
陳振森與劉建民』等語（見偵(一)卷第一五頁），堪認被告之毒品
來源尚有其他管道，則其向他人購買之價格為何？又向陳振森購
買之海洛因純度為何？均因被告事後堅不吐實，而無從進一步得
知。」似認上訴人曾供出向陳振森購買毒品；不僅與其理由參第
五段之(二)謂「上訴人一再否認有販賣第一級毒品海洛因之犯行，
第一審亦認上訴人係向不詳姓名年籍之人購入第一級毒品海洛因
，顯難推認上訴人有供出其第一級毒品海洛因來源為陳振森，第
一審遽依毒品危害防制條例第十七條之規定減輕其刑，適用法則
即有不當」之說明相齟齬，且與其事實欄謂「上訴人向不詳姓名
年籍之人購入第一級毒品海洛因」之認定不相適合，亦有理由矛
盾之違誤。上訴意旨指摘原判決不當，尚非全無理由，應認仍有
撤銷原判決發回更審之原因。
據上論結，應依刑事訴訟法第三百九十七條、第四百零一條，判
決如主文。
中    華    民    國  九十七  年    九    月   十一   日
                      最高法院刑事第九庭
                          審判長法官  洪  文  章
                                法官  王  居  財
                                法官  郭  毓  洲
                                法官  黃  梅  月
                                法官  劉  介  民
      本件正本證明與原本無異
                                      書  記  官
中    華    民    國  九十七  年    九    月   十六   日
                                                     Ｒ


司法院資訊處製作；財團法人民間司法改革基金會備份。
